【裁判字號】    95,訴,615
【裁判日期】    951009
【裁判案由】    強盜等
【裁判全文】
臺灣板橋地方法院刑事判決               95年度訴字第615號
公  訴  人  臺灣板橋地方法院檢察署檢察官
被      告  甲○○
被      告  丙○○
上二人共同  蔡明熙  律師
選任辯護人
上列被告因強盜等案件，經檢察官提起公訴（95年度偵字第2119
號），本院判決如下：
    主  文
甲○○共同未指定犯人，而向該管公務員誣告犯罪，處有期徒刑
伍月，如易科罰金，以銀元佰元即新台幣玖佰元折算壹日；又
意圖為自己不法之所有，以詐術使人將本人之物交付，處拘役伍
拾日，如易科罰金，以銀元佰元即新台幣玖佰元折算壹日。
甲○○被訴強盜部分無罪。
丙○○無罪。
    事  實
一、緣丙○○（起訴書誤載身分證字號為Ｚ000000000號，應予更
    正）前積欠甲○○債務約新台幣（下同）20餘萬元，迭經甲○○催討仍無力清償。甲○○為達滿足其債權之目的，遂提
    議由丙○○向其母謊稱與甲○○所合夥購買之油票遭搶而需
    用款項，便丙○○索得上開款項以清償上開債務。詎丙○○
    、甲○○二人為取得報案證明以取信於郭母，竟基於未指定
    犯人誣告犯罪之犯意聯絡，於民國94年11月13日凌晨0 時40
    分許，先由甲○○駕駛車號S9-6789 號自小客車前往台北縣
    板橋市○○路39號前，向不知情之乙○○洽購油票，俟乙○○進入甲○○車內正欲交易之際，由丙○○手持以布裹住之
    手電筒，對甲○○稱：「這是槍、搶劫」等語，並取走甲○○預先準備僅裝有玩具紙鈔及廢紙之牛皮紙袋1只，而不知
    情之乙○○見甲○○遭搶，為維護安全起見，於情急之下，
    亦將其所有、內有價值約13萬元油票之皮包遞交丙○○，丙○○遂依計離去。甲○○明知上開強盜案並非真正，乃其事
    先策劃，仍於該日凌晨2時許，前往台北縣政府警察局板橋
    分局後埔派出所，向承辦員警吳晃銘謊稱遭姓名年籍不詳之
    成年男子強盜財物，並由警方受理在案（丙○○所涉共同誣
    告罪嫌，未據起訴）。詎甲○○見丙○○誤取乙○○之皮包
    心生懊悔，而有機可乘，明知乙○○並未提議和解，竟意圖
    為自己不法所有，於同年月19日下午17時許，以0000000000
    號行動電話向丙○○佯稱，乙○○願以50萬元和解即不予追
    究等語，要求丙○○分擔和解金之二分之一，丙○○不疑有
    他，因此陷於錯誤，在甲○○位於台北市○○街○段26巷1弄
    14號1樓住處，將現金25萬元交付甲○○。嗣經警循線監聽
    ，始悉上情。
二、案經臺北縣政府警察局板橋分局報告臺灣板橋地方法院檢察
    署檢察官偵查起訴。
    理  由
壹、證據能力：
    本件共同被告甲○○、丙○○及證人乙○○於警詢時之陳述
    ，雖為被告以外之人於審判外之陳述，然均未經被告或辯護
    人於言詞辯論終結前聲明異議，且經本院審酌各該言詞陳述
    作成時之情況，亦認為適當，依刑事訴訟法第159 條之5 之
    規定，均得為證據，合先敘明。
貳、有罪部分：
一、訊據被告甲○○於警詢、偵訊及本院審理中，就其與丙○○
    為取得強盜案之報案證明，共同謀議未指定犯人誣告犯罪，
    由被告丙○○實施假強盜行為，被告甲○○則前往台北縣警
    察局板橋分局報案等情，均坦承不諱。且被告甲○○於偵訊
    及本院審理中，對於以乙○○有意以50萬元和解之事詐騙丙○○，使其交付財物25萬元乙節，亦已供認在卷屬實。而被
    告甲○○詐騙財物部分，亦經證人乙○○於警詢及本院審理
    中陳述甚明（見95年度偵字第2119號偵查卷第40至41頁、本
    院95年9 月21日審理筆錄第8 頁）、及被害人即共同被告丙○○於偵訊及本院審理中指述明確（見上開偵查卷第33頁）
    。此外，並有94年11月13日清晨5 時40分許之警詢筆錄、受
    理各類案件紀錄表（見上開偵查卷第50頁）、報案三聯單（
    見上開偵查卷第49頁）、94年11月19日下午17時52分41秒之
    監聽譯文各一件在卷可查（見上開偵查卷第20至23頁、第10
    0 至102 頁）。足見被告甲○○上開自白與事實相符，自得
    採為認定之依據。
二、有關本案之新舊法比較適用
  (一)按被告行為後，刑法及刑法施行法業於94年2 月2 日經總統
    以華總一義字第09400014901 號令修正公布，並於95年7 月
    1 日施行（下稱「新刑法」，修正前刑法下稱「舊刑法」）
    ，參酌最高法院95年5 月23日第8 次刑事庭會議決議結論，
    新刑法第2 條第1 項之規定，係規範行為後法律變更所生新
    舊法律比較適用之準據法，於新刑法施行後，應適用新刑法
    第2 條第1 項之規定，為「從舊從輕」之比較。且比較時，
    應就罪刑有關之共犯、未遂犯、連續犯、想像競合犯、牽連
    犯、結合犯以及累犯加重、自首減輕、暨其他法定加減原因
    與加減例等一切情形，綜其全部罪刑之結果而為比較，再適
    用有利於行為人之法律處斷，合先敘明。
  (二)次依上述原則，綜合比較全部罪刑有關之規定如下：
  新刑法第28條規定：「二人以上共同實行犯罪之行為，皆為
    正犯。」而舊刑法第28條則規定，「二人以上共同實施犯罪
    之行為，皆為正犯。」依上開條文之立法說明，乃在於修正
    共同正犯之參與類型，以「實行」概念下之共同參與行為始
    足當之，且無礙於共謀共同正犯之成立。就本件被告二人成
    立共同正犯參與樣態而言，適用新舊刑法結果並無二致。
  就罰金刑最低度部分，新刑法第33條第5 款規定：「罰金新
    台幣1,000 元以上，以百元計算之」。比較被告行為時舊刑
    法第33條第5 款規定「罰金 (銀元)1 元 以上」，則以適用
    舊法對於被告有利。
  新刑法第41條第1 項前段規定：「犯最重本刑為5 年以下有
    期徒刑以下之刑之罪，而受6 個月以下有期徒刑或拘役之宣
    告者，得以新臺幣1,000 元、2,000 元或3,000 元折算1日
    ，易科罰金」。而被告行為時之舊刑法第41條第1 項前段則
    規定：「犯最重本刑為5 年以下有期徒刑以下之刑之罪，而
    受6 個月以下有期徒刑或拘役之宣告，因身體、教育、職業
    、家庭之關係或其他正當事由，執行顯有困難者，得以1 元
    以上3 元以下折算一日，易科罰金。」依修正前罰金罰鍰提
    高標準條例第2 條前段之規定（現已刪除），就其原定數額
    提高為100 倍折算1 日，再依現行法規所定貨幣單位折算新
    臺幣條例第2 條折算為新臺幣後，即以新臺幣900 元折算1
    日。比較新舊刑法之易科罰金折算標準，以舊刑法第41條第
    1 項前段之規定，較有利於被告。
  綜上整體比較新舊法之結果，自以整體適用舊刑法之規定較
    有利於被告。
  (三)按現行刑法施行法第1 條之1 規定：「中華民國94年1 月 7
    日刑法修正施行後，刑法分則編所定罰金之貨幣單位為新臺
    幣。94年1 月7 日刑法修正時，刑法分則編未修正之條文定
    有罰金者，自94年1 月7 日刑法修正施行後，就其所定數額
    提高為30倍。但72年6 月26日至94年1 月7 日新增或修正之
    條文，就其所定數額提高為3 倍。」自其立法理由觀之，本
    條立法目的即在避免比較新舊法之煩瑣，且本條係屬準據法
    之特別規定，無與罰金罰鍰提高標準條例有關規定，再行比
    較新舊法適用之問題，亦即刑法施行法第1 條之1 之規定，
    屬罰金罰鍰提高標準條例第1 條但書所稱「法律已依一定比
    率規定罰金或罰鍰之數額或倍數者」，應優先於罰金罰鍰提
    高標準條例有關規定而為適用。準此，刑法第171 條第1 項
    及同法第339 條第1 項之規定，其法定刑所定罰金之貨幣單
    位均應依前開規定變更為新臺幣，並俱就其所定數額提高為
    30倍。
三、核被告甲○○與被告丙○○（所涉誣告部分未據起訴）共同
    編造假強盜案進而向警方未指定犯人誣告所為，係犯刑法第
    171 條第1 項之未指定犯人誣告罪；而被告甲○○向丙○○
    施以詐術，使丙○○交付現金25萬元之財物所為，則係犯刑
    法第339 條第1 項之詐欺取財罪。公訴意旨認被告甲○○係
    犯刑法第339 條第2 項之詐欺得利罪，尚有未洽，惟二者基
    本社會事實同一，爰依法變更起訴法條。另被告甲○○就未
    指定犯人誣告之犯行，與丙○○有犯意聯絡，且丙○○乃以
    自己犯罪之意思，助成其所欲實現之未指定犯人誣告之犯罪
    事實發生，為共同正犯（最高法院94年度台上字第3972號判
    決參照）。被告甲○○所為未指定犯人誣告罪及詐欺取財二
    罪間，犯意各別，行為互殊，應予分論併罰。
四、本院審酌被告甲○○並無前科之素行狀況，有臺灣高等法院
    被告前案紀錄表一件在卷可查，及其大學畢業之智識程度，
    竟為使丙○○向其母籌款以便滿足其債權，製造假強盜案進
    而未指定犯人向警方誣告犯罪，復以詐騙手段使丙○○交付
    財物達25萬元等犯罪動機、目的、手段，與其誣告犯罪，造
    成警方無端耗損刑事案件偵查之人力、物力，耗費司法資源
    之犯罪所生危害程度，與被害人丙○○亦已於本院審理中表
    示原諒被告甲○○之犯行，暨被告犯罪後坦承犯行之犯後態
    度等一切情狀，分別量處如主文所示之刑，依第51條第10款
    之規定併執行之，並諭知易科罰金折算標準。
五、至被告丙○○所涉共同未指定犯人誣告罪嫌部分，應由檢察
    官另行偵查，附此敘明。
、無罪部分：
一、公訴意旨另以：被告甲○○、丙○○共同基於意圖為自己不
    法所有之犯意聯絡，由被告甲○○打電話予乙○○佯稱購買
    油票，並約定於民國94年11月13日凌晨零時40分許，在臺北
    縣板橋市○○路39號前交易油票。被告甲○○隨即準備一內
    僅裝有玩具假鈔及廢紙之牛皮紙袋，並駕駛車號S9-6789 號
    自用小客車，搭載被告丙○○至交易地點附近下車埋伏。嗣
    於約定時間，乙○○依約抵達現場，並準備在車上進行油票
    交易之際，被告丙○○即以手電筒包裹抹布，佯裝槍械向被
    告甲○○及乙○○施以脅迫，乙○○因被告丙○○持有槍械
    ，擔心生命受到威脅，而不能抗拒，被告丙○○遂搶走被告
    甲○○之牛皮紙袋及乙○○之黑色手提包（內有總值13萬元
    之油票與現金），因認被告二人亦涉犯刑法第328 條之第1
    項之強盜罪嫌云云。
二、按犯罪事實應依證據認定之，無證據不得認定犯罪事實；不
    能證明被告犯罪者，應諭知無罪之判決，刑事訴訟法第154
    條第2 項、第301 條第1 項分別定有明文。再按犯罪事實之
    認定，應憑證據，如未能發現相當證據，或證據不足以證明
    ，自不能以推測或擬制之方法，以為裁判基礎；又認定不利
    於被告之事實，須依積極證據，茍積極證據不足為不利於被
    告事實之認定時，即應為有利於被告之認定，更不必有何有
    利之證據，有最高法院著有40年臺上字第86號判例、30年上
    字第816 號判例可據。再者，認定犯罪事實所憑之證據，無
    論為直接證據或間接證據，其為訴訟上之證明，須於通常一
    般之人均不致於有所懷疑，而得確信其為真實之程度者，始
    得據之為有罪之認定，倘其證明尚未達到此一程度，而於通
    常一般人仍有合理之懷疑存在，尚未達於可確信其真實之程
    度者，在該合理懷疑尚未剔除前，自不能為有罪之認定，復
    有最高法院76年臺上字第4986號判例、94年度臺上字第2033
    號判決可參。
三、公訴意旨認被告二人共同涉犯強盜罪嫌，無非係以被告於警
    詢及偵查中之供述、證人乙○○之證言及監視錄影帶翻拍照
    片等為其論據。訊據被告甲○○、丙○○固不否認於上開時
    地，由丙○○手持抹布包裹之手電筒佯裝槍械，至甲○○所
    駕駛之車號S9-6789 號自小客車駕駛座旁，對甲○○表示強
    劫後，即搶得甲○○所事先準備、裝有玩具紙鈔及廢紙之牛
    皮紙袋1 只，並取得當時在車內右前座之乙○○所有之黑色
    皮包1 個，內有價值約13萬元之油票等情，然均堅詞否認有
    何強盜之不法所有意圖，均辯稱：上開強盜案乃二人所策劃
    ，目的係為使丙○○以合夥人甲○○遭搶為由向郭母籌款，
    實則用於償還積欠甲○○之債務等語。經查：
  (一)證人乙○○於本院審理中係具結證稱：「甲○○跟我約在我
    家樓下，要交易油票，我將油票帶到住處樓下，進入甲○○
    所駕駛的車上聊天，丙○○就走過來在駕駛座車窗旁問路。
    我沒有注意丙○○作了什麼動作，也沒有看到丙○○手上有
    拿東西，甲○○就突然告訴我，他被丙○○的槍抵住有搶劫
    ，後來丙○○就與甲○○互搶甲○○手上的牛皮紙袋，二人
    相持不下，接著丙○○就問我手上的手提包裡有什麼東西，
    要我拿給他看看，我拿出手提包內的其中一本油票給他看，
    並打算趕快將手提包交出去了事，甲○○見狀就阻止我交出
    手提包，一直將我的皮包往回推還給我，並將裡面的東西撥
    出來，所以我的手機、皮夾等都沒有損失，丙○○那時在駕
    駛座車窗旁邊並沒有說話，好像愣住了，沒有要我交出手提
    包，也沒有伸手過來要搶，也沒有要打開車門，我覺得丙○○沒有很想搶，是我一直把手提包往外推以保護甲○○和我
    的人身安全，最後我還是將手提包推到甲○○的左手上，丙○○就順勢從甲○○手中拿走該牛皮紙袋及我的手提包」等
    語（見本院95年9 月21日審理筆錄第4 至9 頁）。由證人乙○○上開證言，可見被告丙○○當時係在駕駛座車窗旁以佯
    裝問路為由，與被告甲○○搶奪該牛皮紙袋。而該牛皮紙袋
    內僅裝有玩具紙鈔及廢紙乙節，亦經被告甲○○於警詢中供
    述明確（見上開偵查卷第14頁）。顯見被告甲○○既明知該
    紙袋內並無任何財物，仍與被告丙○○互搶，足見其二人乃
    欲佯裝發生強盜案，並無何強盜之犯意可言。再者，被告丙○○倘有意強取乙○○之財物，焉有在駕駛座旁作勢出聲搶
    劫，卻無何進一步喝令乙○○交付財物之言詞，或以何強暴
    之方法壓制乙○○之意思決定自由，反在駕駛座旁任由被告
    甲○○與乙○○互推該手提包，而未趁隙取走該手提包，顯
    與常情相悖。何況，被告甲○○見乙○○有意將手提包交出
    ，即將該手提包內物品撥出，並將該手提包推還予乙○○，
    益見被告甲○○並無與被告丙○○共同對乙○○強盜之犯意
    甚明。
  (二)雖被告丙○○曾於警詢中供稱：「甲○○要我跟他一起去參
    與交易，並告訴我他計畫要由我出面利用甲○○和乙○○交
    易時強盜乙○○所準備交易的油票及甲○○事前準備好用牛
    皮紙袋所裝的假錢以防被識破。…要求甲○○和乙○○交出
    身上值錢的東西，我便搶走乙○○身上的皮包及甲○○身上
    的牛皮紙袋往車子後方逃逸」等語（見上開偵查卷第28頁）
    ，然對照其於檢察官第一次偵訊時具結所述，即：「我假裝
    搶坐在駕駛座的甲○○用牛皮紙包的假錢，用手電筒抵住甲○○的脖子，拿到牛皮紙袋後，我聽到乙○○嚇一跳在旁邊
    說要錢就給他，我就拿走乙○○的手提包」等語以觀（見上
    開偵查卷第115 頁），顯見被告丙○○並未喝令乙○○交付
    財物，此亦核與證人乙○○前開於本院審理時所述情節相符
    。況且，衡諸常情，手提包內物品之價值理當高於放置在毫
    無防閑作用之牛皮紙袋內之物品，然被告丙○○鎖定行搶目
    標卻為被告甲○○之牛皮紙袋，而非客觀上價值顯然較高之
    乙○○之手提包，見乙○○攜有該手提包，反未立即取走，
    見甲○○撥出該手提包內物品時，亦未加制止，更可見被告
    丙○○並無強盜乙○○之不法所有意圖。再者，被告甲○○
    於第一次偵查中復供稱：「在搶的過程中，我故意將乙○○
    包包內的財務都往車子裡丟，丙○○搶到乙○○的包包後，
    發現有錢，還很緊張地一直打電話給我」等語（見上開偵查
    卷第115 頁）、及於本院羈押訊問中供稱：「我們商量由丙○○假裝要搶我，取得報案證明後，再騙丙○○的媽媽來還
    錢，之所以會利用乙○○在車上的時間下手，是要利用乙○○當目擊證人」等語（見本院95年聲羈字第42號卷第4 頁）
    ，益見被告二人並無強盜乙○○之犯意甚明。是足見被告丙○○於偵訊及本院審理時所為供述方與事實相符。
  (三)綜上所述，被告二人既無基於為自己不法所有之強盜犯意，
    自與刑法第328 條第1 項強盜罪之構成要件有間。此外，亦
    查無其他積極證據可資佐證被告二人確有公訴意旨所指強盜
    犯行，既然不能證明被告二人另涉有此部分犯罪，揆諸首揭
    說明，自就此部分為被告無罪之諭知。
據上論斷，應依刑事訴訟法第299 條第1 項前段、第300 條、第
301 條第1 項，刑法第2 條第1 項前段、修正前第28條、刑法第
171 條第1 項、第339 條第1 項、修正前第41條第1 項前段、第
51條第10款，修正前罰金罰鍰提高標準條例第2 條，刑法施行法
第1 條之1 ，判決如主文。
本案經檢察官馬凱蕙到庭執行職務
中    華    民    國    95    年    10    月    9     日
                  刑事第十四庭  審判長法  官  林海祥
                                      法  官  朱敏賢
                                      法  官  汪怡君
上列正本證明與原本無異。
如不服本判決，應於送達後十日內向本院提出上訴狀。
                                      書記官  李郁禎
中    華    民    國    95    年    10    月    11    日
附錄本案論罪科刑法條全文：
中華民國刑法第171條
未指定犯人，而向該管公務員誣告犯罪者，處一年以下有期徒刑
、拘役或三百元以下罰金。
未指定犯人，而偽造、變造犯罪證據，或使用偽造、變造之犯罪
證據，致開始刑事訴訟程序者，亦同。
中華民國刑法第339條
意圖為自己或第三人不法之所有，以詐術使人將本人或第三人之
物交付者，處五年以下有期徒刑、拘役或科或併科一千元以下罰
金。
以前項方法得財產上不法之利益或使第三人得之者，亦同。
前二項之未遂犯罰之。


司法院資訊處製作；財團法人民間司法改革基金會備份。
